【裁判字號】    97,重上,86
【裁判日期】    980825
【裁判案由】    土地所有權移轉登記等
【裁判全文】
臺灣高等法院臺中分院民事判決  97年度重上字第86號
上  訴  人  甲○○
訴訟代理人  王文聖律師
複  代理人  黃錦郎律師
被  上訴人  丁○○
            庚○○
            乙○○
            丙○○
上四人共同訴訟代理人  李添興律師
被  上訴人  戊○○
訴訟代理人  賴思達律師
上列當事人間請求土地所有權移轉登記等事件，上訴人對於民國
97年 6月13日臺灣苗栗地方法院97年度重訴字第14號第一審判決
提起上訴，本院於98年8月11日言詞辯論終結，判決如下：
    主  文
上訴駁回。
第二審訴訟費用，由上訴人負擔。
    事實及理由
一、上訴人起訴主張：
  (一)先位聲明部分：上訴人前於民國96年 7月12日向被上訴人戊
    ○○借款新台幣（下同）2500萬元，並將其所有、登記於訴
    外人白光烈名下坐落苗栗縣通霄鎮○○段411、436、437、4
    50、451地號等5筆土地，以附買回之方式出賣予戊○○作為
    擔保，雙方並於同日簽訂不動產買賣附買回契約書，約定借
    款期限為 6個月，期限屆滿時上訴人得以原價買回系爭土地
    之方式清償借款。上訴人與戊○○簽定系爭買回契約後，即
    將系爭土地之移轉登記手續資料交付予戊○○指定之代書，
    戊○○隨即指示代書將系爭土地逕行登記於被上訴人丁○○
    、庚○○、乙○○、丙○○ 4人名下。嗣上訴人於上開借款
    期限屆至前，通知戊○○欲清償借款，並請求返還系爭土地
    ，詎竟遭戊○○拒絕，而丁○○、庚○○、乙○○、丙○○
    亦拒不返還系爭土地。按債權人預示拒絕受領之意思，或給
    付兼需債權人之行為者，債務人得以準備給付之事情，通知
    債權人，以代提出，民法第 235條但書定有明文。本件上訴
    人於借款期限屆至前即通知戊○○將清償借款，惟戊○○拒
    不受領，則依上開規定，上訴人應已完成其清償給付之提出
    ，戊○○自應依系爭買回契約之約定將系爭土地返還予上訴
    人。又系爭土地係由戊○○以丁○○、庚○○、乙○○、丙
    ○○之名義登記，則丁○○、庚○○、乙○○、丙○○應負
    有與戊○○相同之返還土地義務，從而丁○○、庚○○、乙
    ○○、丙○○應將系爭土地移轉登記予上訴人。為此，依系
    爭買回契約之約定，請求丁○○、庚○○、乙○○、丙○○
    將系爭土地所有權全部移轉登記予上訴人。並聲明：丁○○
    、庚○○、乙○○、丙○○應將系爭土地所有權全部移轉登
    記予上訴人，並陳明願供擔保請准宣告假執行。
  (二)備位聲明部分：戊○○與丁○○、庚○○、乙○○、丙○○
    間就系爭土地如為買賣關係，且丁○○、庚○○、乙○○、
    丙○○為善意第三人時，則上訴人之先位請求部份恐無理由
    。惟戊○○於上訴人借款期限未屆至前即將系爭土地出賣予
    他人，致使上訴人無法買回系爭土地，上訴人因而受有喪失
    系爭土地所有權之損害，就此損害戊○○自應依民法第 226
    條第 1項規定賠償予上訴人，爰依系爭土地之公告現值計算
    ，請求戊○○賠償3380萬6045元。並聲明：戊○○應賠償上
    訴人3380萬6045元，及自起訴狀繕本送達翌日即97年 2月16
    日起至清償日止，按年息百分之 5計算之利息，並陳明願供
    擔保請准宣告假執行。
  (三)上訴人與戊○○簽訂系爭買回契約後，即將系爭土地過戶文
    件交付予戊○○之代書己○○辦理過戶手續，系爭土地所有
    權即由原所有權名義人白光烈移轉登記予丁○○等 4人，而
    非先移轉予戊○○再轉過戶予丁○○等 4人，由此足見，丁
    ○○等 4人僅係戊○○之登記名義人而已，渠等與戊○○間
    並無真正之買賣關係。從而，丁○○等 4人除應受上訴人與
    戊○○間系爭買回契約之拘束外，另一方面，渠等所受系爭
    土地所有權之利益，因上訴人於期限內行使買回權而失其法
    律上原因，則渠等自應負返還系爭土地之義務，並將系爭土
    地所有權移轉登記予上訴人。丁○○等 4人雖謂系爭土地係
    渠等共同集資向戊○○所購買，而由丙○○與戊○○簽訂土
    地買賣契約書，並經訴外人洪塗生律師見證云云。然觀諸丁
    ○○等 4人所提出之土地買賣契約書，不但內容甚為簡略，
    與一般土地買賣合約大不相同，以價值數千萬元之土地買賣
    而言，實有違常理。尤有進者，該份土地買賣契約簽訂之時
    間為96年 7月11日，比上訴人與戊○○簽約系爭買回契約之
    時間還早 1日，斯時戊○○根本尚未與上訴人簽訂系爭買回
    契約，遑論取得系爭土地所有權，豈可能先行與丙○○簽訂
    土地買賣契約。尤以該土地買賣契約第 8條約定之違約金高
    達2000萬元，戊○○於未與上訴人簽約前即貿然與丙○○簽
    訂此等條件，完全不顧慮將來有可能無法與上訴人締約之風
    險，由此足見，丙○○與戊○○間之買賣關係顯係通謀虛偽
    意思表示，應屬無效，則丁○○等 4人應負有將系爭土地返
    還予上訴人之義務。上訴人與戊○○係於96年 7月12日在己
    ○○之事務所內簽訂系爭買回契約，嗣後於同年月16日在相
    同地點取得戊○○交付之借款 900萬元，再於同年月25日在
    訴外人癸○○即乙○○之兄弟處獲交付借款 500萬元，是以
    上訴人於96年 8月間及10月間欲聯絡戊○○還款時，即分別
    至己○○及癸○○住處，表明欲清償借款之意，惟戊○○均
    避不見面。嗣上訴人於同年10月間以本院96年度重訴字第63
    號塗銷土地所有權移轉登記事件，以系爭土地原登記名義人
    白光烈名義起訴請求返還土地，表明欲清償債務之意。上訴
    人已多次表示欲清償借款行使買回權，戊○○及丁○○等 4
    人自應依約將系爭土地返還予上訴人。
二、原審判決駁回上訴人之訴及假執行之聲請。上訴聲明：
  (一)先位聲明部分：
    (1)原判決廢棄。
    (2)被上訴人丁○○、庚○○、丙○○、乙○○應將坐落苗栗
      縣通霄鎮○○段411、436、437、450、451地號等五筆土
      地所有權全部移轉登記予上訴人。
    (3)第一、二審訴訟費用由被上訴人丁○○、庚○○、丙○○
      、乙○○等四人共同負擔。
  (二)備位聲明部分：
    (1)原判決廢棄。
    (2)被上訴人戊○○應給付上訴人3380萬6045元，及自起訴狀
      繕本送達翌日起至清償日止，按年息百分之 5計算之利息
      。
    (3)第一、二審訴訟費用由被上訴人負擔。
    (4)第二項請求，上訴人願供擔保，請准宣告假執行。
  上訴理由補陳：
  1.上訴人與戊○○曾至雙方所委託之代書己○○處，將系爭土
    地買回事宜，舉凡還款及將系爭土地移轉登記資料均交由己
    ○○保管及授權己○○處理，亦即己○○受上訴人與被上訴
    人之委任，就系爭土地買回事宜，為雙方之代理人，此有證
    人辛○○於鈞院之證詞及己○○代書於原審之證詞足憑，從
    而己○○有受戊○○委任為受任清償之權限；乃上訴人已於
    買回期限內向己○○表示為清償亦即為買回之意思，是上訴
    人所為買回意思表示之效力自及於本人亦即戊○○而已生買
    回之效力。又上訴人於96年9月5日即以台中淡溝郵局第1434
    號存證信函通知被上訴人等 4人暨己○○、癸○○，請戊○
    ○於文到 3日內將系爭買賣之印鑑、印鑑證明、所有權移轉
    、所有權狀、設定等資料，依約定將該等資料置放於己○○
    之處所，以利後續買回約款之履行，乃被上訴人均置之不理
    ，此更足說明證人辛○○上揭所證堪予採信。又依苗栗地方
    法院96年度重訴字第63號塗銷土地所有權移轉登記事件中，
    第三人白光烈本為系爭土地之前手暨系爭不動產之登記名義
    人，此為兩造所不爭執，是該起訴狀雖以白光烈名義為原告
    ，唯真正所有權人為上訴人，且由上訴人委白光烈代為起訴
    ；而白光烈於96年10月11日所提出起訴狀內已敘明「…二、
    原告於日前要清償被告之債務，詎料被告竟置之不理，且避
    不見面。」，且該起訴狀確經被上訴人等 4人收受，並分別
    委請律師代理訴訟，解釋上應認上訴人有於買回期限內行使
    買回權之意思表示，且該意思已到達戊○○始符當事人真意
    。是上訴人於戊○○依系爭買回契約交付借款後 1個月左右
    及預扣之 3個月利息期間屆滿時，即分別向戊○○之代理人
    己○○為行使買回權之意思表示及以三張支票作為買回價金
    之提出，故上訴人自得依系爭買回契約及民法第383條第1項
    之規定，請求戊○○履行交付標的物之義務，即移轉系爭五
    筆土地之所有權全部予上訴人。又如認代書己○○並無代理
    戊○○受領買回意思表示及價金之權限，故上訴人行使買回
    權之意思表示尚未生效，惟上訴人行使買回權之意思表示及
    買回價金之提出時，戊○○均無法聯絡，即連己○○亦無法
    與其聯絡，故系爭買回之約定顯係因戊○○故意避不見面而
    無法成就，依民法第101條第1項規定，應認買回約定已擬制
    成就。
  2.戊○○與丙○○就系爭土地所簽訂買賣契約第3條、第4條、
    第 5條約定「乙方（指丙○○）與系爭土地第一順位抵押權
    人通霄鎮農會協商承受債務，由乙方負擔債務，並設定以乙
    方為債務人之設定。」「系爭土地第二順位抵押權，由乙方
    與權利人郭助協商清償事宜，並塗銷第二順位抵押權。」「
    付款方式─買賣總價款扣除前揭所示第三、四條之債務及稅
    金等後，於辦理所有權移轉登記，交付土地由乙方占有後，
    同時付清餘款。」；但系爭土地第一順位抵押權迄今仍以上
    訴人及朱炳耀為抵押債務人，且系爭土地原第二順位設定抵
    押債權為500萬元，實際所存抵押債權為235萬元，嗣經戊○
    ○持指名丙○○、發票日均為96年7月17日，面額50萬元、1
    80萬元二紙支票，交付上訴人後，上訴人於97年 7月25日據
    以清償第二順位抵押權，並於該日塗銷第二順位抵押權，此
    有土地異動索引表可稽，詎渠等竟未待塗銷第二順位抵押權
    前即由丙○○交付發票日分別為96年7月12日面額250萬元支
    票乙紙、96年7月17日面額分別為50萬元、170萬元、50萬元
    、180萬元支票4紙予戊○○，如此作為，均與渠等所簽訂買
    賣條款不合，且大違一般買賣交易慣例。又系爭土地移轉登
    記予丁○○、丙○○、庚○○之時點為96年 7月17日，唯戊
    ○○收受上揭5紙支票之簽收日期為「97年7月19日」，即便
    認「97年」為「96年」之誤載，唯竟有於土地移轉登記完畢
    後，始收受價款之理，此更益徵，該等買賣顯為虛偽。另依
    證人辛○○、己○○之證述，可知戊○○僅係出借系爭2500
    萬元借款之人頭，丙○○等 4人實為幕後金主。足認，戊○
    ○僅係丙○○人頭，渠等間之買賣契約，實屬虛偽。
  3.上訴人已對戊○○行使買回權，仍未見戊○○請求丁○○等
     4人履行移轉登記之義務，即有怠於行使權利之情事，故上
    訴人自得依民法第242條規定，代位戊○○請求丁○○等4人
    履行交付買回標的物並移轉所有權之義務。從而，上訴人先
    位聲明請求被上訴人丁○○等 4人將系爭五筆土地所有權全
    部辦理移轉登記予上訴人，自屬有據。
  4.縱丁○○等4人經由丙○○與戊○○於96年7月11日所簽訂之
    買賣契約為真，渠等 4人亦為善意第三人，戊○○於上訴人
    借款期限未屆至前即將系爭土地出賣予他人，致使上訴人無
    法買回系爭土地，因而受有喪失系爭土地所有權之損害，自
    得依民法第226條第1項規定，備位聲明請求戊○○應賠償原
    告3380萬6045元及自起訴狀繕本送達翌日即97年 2月16日起
    至清償日止，按年息百分之5計算之利息。
三、被上訴人方面：
  (一)戊○○則辯以：
    (1)依系爭買回契約第 2條之(二)約定：乙方（即上訴人）應按
      月支付42萬元之利息；另依該契約書第11條約定：乙方於
      契約程序第(一)項第（a）款完成後起算6個月內有買回權；
      第12條約定：未完成買回前，乙方有任何一次未按期繳息
      ，即喪失買回權。本件上訴人自簽訂系爭買回契約後，除
      前3個月利息已先扣除外，自第4個月即96年10月起即未再
      給付每月之利息，依系爭買回契約第12條約定，上訴人已
      喪失買回權。是上訴人起訴主張依系爭買回契約之約定，
      請求將系爭土地返還或賠償損害，顯無理由。
    (2)台灣苗栗地方法院96重訴第63號塗銷土地所有權移轉登記
      案件之原告為白光烈，並非上訴人。且該案起訴狀僅提到
      「原告於日前要清償被告之債務，詎料被告竟置之不理，
      且避不見面」，所言雖與上訴人主張其與證人壬○○、辛
      ○○、黃國峰、癸○○等人曾找過戊○○但未找到之情節
      一致。惟依上開證人之證詞，充其量僅能證明上訴人曾偕
      同證人欲找戊○○表示要清償，但均未聯絡到戊○○，則
      上訴人表示要清償之意思表示並未到達戊○○，自不能認
      上訴人已為買回之意思表示及完成其清償給付之提出。
    (3)又依系爭買回契約之約定，買回之期限為 6個月。上訴人
      雖主張其於簽約後 3個月即96年10月間去找證人等人聯絡
      戊○○，但聯絡不到云云。惟上訴人尚有 3個月之買回期
      限，上訴人卻未繼續聯絡戊○○。且如上訴人有意清償借
      款，可將清償款項提存於法院，以保障其買回權，上訴人
      竟捨此不為，則其上開主張顯非可採。
    (4)己○○縱為辦理本件買賣過戶登記之承辦代書，也僅限於
      有關「過戶登記」事宜為雙方之代理，不能遽認就清償、
      買回等事項亦為雙方代理。證人辛○○於原審證稱：渠等
      先去三義找癸○○，拜託癸○○找戊○○，找不到人，又
      去豐原找黃代書（即己○○），還是找不到戊○○等語。
      是上訴人係先去找癸○○協助尋找戊○○，因找不到戊○
      ○，才再去找己○○，顯見己○○並無代受清償之權限。
      再者，證人辛○○於鈞院97年 9月15日準備程序時證稱：
      「癸○○是否為金主我不清楚，但本案仲介的人很多」、
      「戊○○也只是仲介人員」等語，顯然辛○○就本案借款
      何人是金主，何人是仲介人員都搞不清楚，其何能知悉己
      ○○有無代理戊○○代受清償之權限？而證人辛○○於鈞
      院97年11月12日準備程序時卻又證稱：「（問：甲○○與
      戊○○委託己○○辦理何事情？）只有辦理過戶手續…」
      、「（問：有無論及甲○○還錢時，要還給何人？）金主
      丙○○」，是辛○○先係證稱何人係金主伊不清楚，嗣又
      改稱金主是丙○○，前後矛盾，不可遽信；且縱依辛○○
      所言，上訴人亦應還款於丙○○，並非戊○○，與上訴人
      之主張又有不符。足見證人辛○○於鈞院證稱：當時約定
      過戶後這些相關文件都由己○○保管，並約定己○○有代
      戊○○受理清償之權限云云，顯係配合上訴人於二審提出
      之新主張而杜撰，所言顯不可採。更何況證人己○○於鈞
      院97年11月12日準備程序時明白證稱：「關於還錢的事項
      ，並未受人委託」、「（雙方有無約定還錢的時候要拿給
      你，由你拿去還給金主？）沒有」、「我告訴他們還錢應
      該是要去債權人的住所還」、「我與他們雙方不是很熟悉
      ，而且那麼多錢不可能還到我這裡」等語，足見己○○並
      無代受清償之權限甚明。因此，上訴人縱有買回之意圖，
      但其「買回」之意思表示並未到達戊○○，自不生買回之
      效力。
    (5)上訴人僅於買回期限內，向被上訴人表示買回其原出賣之
      系爭不動產，並未將約定之買回價金提出，則買回契約尚
      未發生效力」。最高法院79年台上字第2231號著有判例。
      證人己○○於原審證稱：「他（上訴人）有來找過我要清
      償，日期我忘記了，大概是在96年 8月」、「（問：找你
      幾次？）表示清償應該是一次」、「（問：原告去找你時
      有帶著錢去找你嗎？）我沒有看到錢」、「（問：他有拿
      票子給你看嗎？）沒有」、「（問：有沒有聯絡到戊○○
      ）沒有」、「（問：打不通之後原告就走了？）是」、「
      （問    ：原告之後有沒有再去找你？）就清償這件事應
      該是沒有」、「（問：為何原告要清償這筆錢要找你？）
      找我是因為買賣契約是我幫他們簽的」，於鈞院亦為相同
      之證述；另證人癸○○亦證稱：「（問：那天原告帶三個
      人去找你說要找戊○○清償的時候，他們有沒有拿出現金
      或是支票給你看？）沒有，他們只是用講的而已」。故縱
      認己○○有代受清償之權限，但上訴人去找己○○表示欲
      清償時，並未同時提出買回之價金，則依首揭判例說明，
      其買回契約尚未發生效力。
    (6)依系爭買回契約書第12條約定：「未完成買回前，乙方（
      指上訴人）有任何一次未按期繳息，即喪失買回權。……
      」。上訴人買回既未生效，且又未按期繳息，依系爭契約
      第12條之約定，當然已喪失買回權。
    (7)民法第101條第1項係規定：「因條件成就而受不利益之當
      事人，如以不正當行為阻其條件之成就者，視為條件已成
      就」。本件如上訴人行使買回權，被上訴人之借款債權即
      獲清償，並不因上訴人行使買回權而受不利益；且上訴人
      欲行使買回權，只須上訴人以意思表示為之即可，戊○○
      無從阻止其為買回之意思表示。事實上，戊○○並未故意
      避不見面，上訴人縱於借款 3個月屆至時曾試圖找戊○○
      而找不到，但亦僅有當天而已，豈能遽謂戊○○故意避不
      見面？再者，上訴人於聯絡不到戊○○時，何以不依民法
      公示送達程序將買回之意思送達戊○○？故上訴人主張系
      爭買回之約定，因戊○○故意避不見面而無法成就，依民
      法第101條第1項規定，應認買回約定已擬制成就云云，顯
      非可採。
  (二)丁○○、庚○○、乙○○、丙○○則辯以：
    (1)上訴人與丁○○等 4人間並無任何契約或法律關係存在。
      系爭買回契約既與渠等無涉，渠等自不受該契約之拘束。
      且上訴人僅泛稱依系爭買回契約之約定請求丁○○等 4人
      將系爭土地返還上訴人，但究依契約何條約定不明，其請
      求權基礎尚非明確。
    (2)系爭土地係丁○○等 4人共同集資向戊○○購買，而以丙
      ○○名義與戊○○簽訂土地買賣契約書，並經洪塗生律師
      見證，丁○○等 4人業已給付買賣價金予戊○○，並非戊
      ○○借用丁○○等4人之名義登記。丁○○等4人因信賴登
      記而向戊○○買受系爭土地，並已辦妥所有權移轉登記，
      自應受土地法第43條之保護而取得系爭土地之所有權。
    (3)丁○○、庚○○、乙○○、丙○○向戊○○購買系爭土地
      之價金1400萬元均係以支票支付價金，上開支票影本附於
      原審96年度重訴字第63號案件卷被上訴人於96年12月25日
      所提陳報狀支票影本11張。
    (4)上訴人雖主張丙○○與被告戊○○間就系爭土地之買賣係
      虛偽意思表示而為無效，惟未舉證證明。實則丁○○等 4
      人確係共同出資而向戊○○購買系爭土地，以作開發使用
      ，並已經有開發之計畫，且為便利開發，丁○○等 4人又
      於97年 1月17日以庚○○之名義與訴外人陳李琴訂立買賣
      契約，購買與系爭土地相鄰之同段499、500地號土地，並
      辦妥所有權移轉登記，丁○○等 4人購買上開土地之目的
      ，均係充作系爭土地之聯外道路使用，若丙○○無購買系
      爭土地之意思而與戊○○為虛偽意思表示，則丙○○當無
      須再於系爭土地旁購買上開499、500地號土地，而丁○○
      、庚○○、乙○○也無須再共同集資購買上開土地，由此
      可證丙○○與戊○○間就系爭土地之買賣並非虛偽意思表
      示，亦可證明戊○○並非借用丁○○等 4人之名義登記。
      丙○○係因戊○○方面覓有洪塗生律師在場見證，且出示
      系爭不動產之謄本、權狀，當然信任戊○○有權代理處分
      系爭不動產，而因當時戊○○非系爭不動產之所有權人，
      所以定較高之違約金，此非不符合常情。丁○○等 4人要
      向苗栗縣苑裡鎮農會繳交利息與貸款，因上訴人之阻撓，
      經丁○○等 4人委請律師發函，苗栗縣苑裡鎮農會方准許
      被上訴人清償，而丁○○等 4人其後也都清償完畢，無上
      訴人所稱戊○○未依其與丙○○簽訂之買賣契約向丁○○
      等4人請求違約金2000萬元之事實。
    (5)上訴人於鈞院所為訴之變更、追加，嚴重妨礙被上訴人之
      防禦且妨礙訴訟之終結，上訴人所為變更、追加訴之聲明
      不合法，不應准許。
四、兩造不爭執事項：
  (1)上訴人向戊○○借款2500萬元，為供該借款之擔保，上訴人
    與戊○○於96年 7月12日簽訂系爭契約書，由上訴人將其所
    有（登記名義人為白光烈）系爭土地出售予戊○○，約定總
    價金為 2500萬元。戊○○已依系爭契約第2條之約定給付完
    畢，上訴人亦已依約將系爭土地辦理不動產所有權移轉登記
    所需文件提交登記專業代理人辦理移轉登記。
  (2)丁○○、庚○○、丙○○等3人於96年7月17日以買賣為原因
    （原因發生日期為96年 7月12日），各登記取得系爭土地應
    有部分4分之1。乙○○則於96年9月4日以買賣為原因（原因
    發生日期為96年8月20日），登記取得系爭土地應有部分4分
    之1。
  (3)丁○○、庚○○、乙○○、丙○○等 4人將1400萬元支票交
    付戊○○，然後戊○○將此1400萬元支票交付上訴人，並由
    上訴人提示並兌領完畢。
五、得心證之理由：
  (1)上訴人於本院所為訴之變更、追加，與原訴之請求權基礎事
    實同一，依民事訴訟法第446條第1項、第 255條第1項第2款
    ，自應予准許，核先敘明。
  (2)上訴人主張其於借款期限屆至前即通知戊○○將清償借款，
    惟戊○○避不見面，拒不受領，則依民法第 235條但書之規
    定，上訴人已完成其清償給付之提出；且其已向戊○○之代
    理人己○○表示為清償亦即為買回之意思，及以三張支票作
    為買回價金之提出，是上訴人所為買回意思表示之效力自及
    於本人亦即戊○○而已生買回之效力。戊○○應依系爭買回
    契約之約定將系爭土地返還予上訴人云云，戊○○則否認上
    訴人有為有效之買回意思表示，且己○○並非其代理人等語
    。依系爭契約第12條約定：「未完成買回前，乙方（即上訴
    人）有任何一次未按期繳息，即喪失買回權。未繳利息從此
    免繳，已繳利息、其他費用，也不得請求返還。」，系爭契
    約第14條約定：「買回價金同為2500萬元，已付利息自屬甲
    方（即戊○○），已付費用各自負擔，其他款項雙方互抵後
    ，餘額再給付甲方。」，而上訴人亦自認其自96年10月起即
    未按月給付利息42萬元予戊○○等情（見原審卷第89頁），
    則上訴人自96年10月未按月給付利息予戊○○前，如未完成
    買回，依系爭契約上開約定，應認已喪失買回權。依證人壬
    ○○、辛○○、癸○○、己○○於原審及證人辛○○、己○
    ○於本院所證，均稱上訴人並未找到戊○○（見原審卷第59
    至66頁、第79至83頁；本院卷第84頁、第85頁反面），則上
    訴人之意思表示顯未達到戊○○，依民法第94條、95條第 1
    項前段之規定，自未發生效力。是戊○○既未表示拒絕受領
    ，上訴人行使買回權時，自仍應同時提出買回之價金，並無
    民法第235條但書規定之適用。
  (3)上訴人另以其於96年10月間於原審法院96年度重訴字第63號
    塗銷土地所有權移轉登記事件，以系爭土地原登記名義人白
    光烈名義起訴，請求被上訴人等返還土地，表明欲清償債務
    之意，訴狀繕本也已送達戊○○，足證當時上訴人已有要行
    使買回之意思云云。但上開96年度重訴字第63號請求塗銷土
    地所有權移轉登記事件之原告為白光烈，依白光烈於96年10
    月11日所提起訴狀所載，係主張系爭買回契約依民法第 873
    條第 2項之規定，應屬無效，被上訴人等應將系爭土地所有
    權回復為白光烈所有等情，並無一語提及本件上訴人有何欲
    依系爭買回契約之約定行使買回權之意思表示，業據原審法
    院依職權調取該案卷宗核閱無訛。是亦難憑該案起訴狀曾於
    96年10月16日送達戊○○，即認上訴人曾對戊○○為買回之
    意思表示通知。
  (4)上訴人又主張己○○受上訴人與被上訴人之委任，就系爭土
    地買回事宜，為雙方之代理人，上訴人已於買回期限內向己
    ○○表示為清償亦即為買回之意思，是上訴人所為買回意思
    表示之效力自及於本人亦即戊○○而已生買回之效力云云。
    被上訴人則否認己○○就系爭土地買回事宜，有受戊○○委
    任為受任清償之權限；並辯稱己○○縱為辦理本件買賣過戶
    登記之承辦代書，也僅限於有關「過戶登記」事宜為雙方之
    代理。查證人辛○○於本院雖證稱「（法官問）還錢的事情
    與何人接洽？（答）把錢拿給己○○時，己○○就要把所有
    的過戶資料拿給我們。己○○會把錢轉交給別人。我們只是
    針對己○○。」、「（法官問）甲○○後來有無表示要還錢
    ？（答）有。我們三個月未到時就去找己○○，我們有找到
    己○○，而且有當面向他表示三個月到要還錢，但是己○○
    說在之前就把資料交給丙○○、丁○○等人，我們有告訴己
    ○○三個月到的時候我們就會還錢，己○○就要把過戶資料
    交出來，但是三個月到的時候，我們去己○○，己○○告訴
    我們資料無法取回，也沒有辦法找到丙○○他們，己○○說
    也不知道要把錢還給誰。」（見本院卷第83、84頁）；但證
    人己○○於本院則證稱「（法官問）關於還錢的事項，有無
    受人委託？（答）沒有。（法官問）甲○○或丙○○等人有
    無說還錢的事項要找你？（答）沒有。（法官問）當時雙方
    有無約定還錢的時候要拿給你，由你拿去還給金主？（答）
    沒有。（法官問）後來有無償還？（答）沒有。當時去找我
    是四個人去，有二個人在外面，有二個人進來，進來的人是
    辛○○與甲○○，他們二人表示要全部還清，我當時就聯絡
    戊○○，但是聯絡不上，我告訴他們二人還錢可能不是在我
    這裡還，應該是要去債權人的住所還。」、「（法官問）剛
    才辛○○證述你係受雙方當事人委託辦理登記手續外，還受
    委託收受還款，有何意見？（答）我與他們雙方不是很熟悉
    ，而且那麼多錢不可能還到我這裡。」（見本院卷第85頁、
    第86頁反面）。上開二證人就己○○就系爭土地買回事宜，
    是否有受戊○○委任為受任清償之權限所證不同，查本件買
    回金額為2500萬元，數額甚巨，若非特別可信賴之人，當無
    授權他人代為受領之可能，而己○○自承與兩造不熟，戊○
    ○恐不可能委任己○○代為受領上訴人之清償買回；且上訴
    人自述亦一再找尋戊○○、丙○○欲為買回系爭土地，則訂
    約時戊○○倘有授權己○○代為受領上訴人之清償買回，上
    訴人直接找己○○即可，何必大費周章找戊○○、丙○○？
    足見己○○並無代為受領清償買回之權限。
  (5)又縱認己○○有代為受領清償買回之權限，惟上訴人主張其
    於向己○○表示買回時，有攜帶即期支票 3張作為買回價金
    云云，但證人己○○於原審證稱：「他（上訴人）有來找過
    我要清償，日期我忘記了，大概是在96年 8月」、「（問：
    找你幾次？）表示清償應該是一次」、「（問：原告去找你
    時有帶著錢去找你嗎？）我沒有看到錢」、「（問：他有拿
    票子給你看嗎？）沒有」、「（問：有沒有聯絡到戊○○）
    沒有」、「（問：打不通之後原告就走了？）是」、「（問
    ：原告之後有沒有再去找你？）就清償這件事應該是沒有」
    、「（問：為何原告要清償這筆錢要找你？）找我是因為買
    賣契約是我幫他們簽的」，於本院亦為相同之證述；另證人
    癸○○亦證稱：「（問：那天原告帶三個人去找你說要找戊
    ○○清償的時候，他們有沒有拿出現金或是支票給你看？）
    沒有，他們只是用講的而已」（見原審卷第78至80頁）；於
    本院證稱「（法官問）甲○○有無在借款期限到期前，去找
    你表示要還錢？（答）有。（法官問）後來有無償還？（答
    ）沒有。當時去找我是四個人去，有二個人在外面，有二個
    人進來，進來的人是辛○○與甲○○，他們二人表示要全部
    還清，我當時就聯絡戊○○，但是聯絡不上，我告訴他們二
    人還錢可能不是在我這裡還，應該是要去債權人的住所還。
    」、「（法官問）他們當天來表示還錢外，有無拿錢或支票
    出來？（答）都沒有看到，我也沒有叫他拿給我看。」（見
    本院卷第85、86頁）。而證人辛○○則證稱「（法官問）三
    個月到時，有無攜帶錢去？（答）有，當天甲○○有帶三張
    即期支票過去。」（見本院卷第84頁）。是上訴人於向己○
    ○表示買回時，並未同時提出2500萬元，至多僅攜帶即期支
    票 3張作為買回價金而已。而債務人本應依債之本旨提出給
    付，民法第 235條訂有明文。依系爭契約第14條約定，買回
    價金係2500萬元，則上訴人行使買回權時，應同時支付2500
    萬元，始生買回之效力。但上訴人向己○○表示買回時，縱
    有攜帶即期支票 3張，但即期支票得否兌現尚未得知，上訴
    人並未依債之本旨提出給付，依最高法院79年台上字第2231
    號判例意旨，本件買回契約尚未發生效力。
  (6)綜上，本件上訴人既未於96年10月前對戊○○依系爭買回契
    約之約定行使買回權，且未完成買回，又自96年10月起即未
    依系爭買回契約之約定按月給付利息予戊○○，則依系爭契
    約12條之約定，上訴人對系爭土地之買回權，自應認於96年
    10月未按月給付利息予戊○○時起，即已喪失而不得再行使
    。則縱認上訴人主張系爭土地係戊○○以丁○○等 4人之名
    義辦理登記屬實，上訴人亦已無從再依系爭買回契約之約定
    請求丁○○等 4人將系爭土地移轉登記予上訴人。是上訴人
    先位聲明請求丁○○、庚○○、乙○○、丙○○應將系爭土
    地所有權全部移轉登記予上訴人，核屬無據，應予駁回。
  (7)又如上所述，上訴人已無買回系爭土地之權利，則上訴人主
    張戊○○於原告借款期限未屆至前即將系爭土地出賣予丁○
    ○等 4人，致其受有喪失系爭土地所有權之損害云云，自無
    足採。從而，上訴人依民法第226條第1項規定，備位聲明請
    求戊○○應賠償3380萬6045元，及自起訴狀繕本送達翌日即
    97年2月16日起至清償日止，按年息百分之5計算之利息，亦
    無理由，應予駁回。另上訴人備位聲明既經駁回，其假執行
    之聲請亦失所附麗，應併予駁回。
六、綜上所述，本件上訴人主張已有效買回系爭土地，為不足採
    。則上訴人執此主張被上訴人移轉登記系爭土地所有權及請
    求損害賠償，自無理由，不應准許。其備位聲明假執行之聲
    請亦失所附麗，應併予駁回。原審為上訴人敗訴之判決，及
    駁回其假執行之聲請，並無不合。上訴意旨指摘原判決不當
    ，求予廢棄改判，為無理由，應予駁回。
七、本件事證已臻明確，兩造其餘主張、陳述與舉證，經審酌與
    本院前開判斷不生影響，爰不再予逐一論述，附此敘明。
八、據上論結，本件上訴為無理由，依民事訴訟法第449條第1項
    、第78條，判決如主文。
中    華    民    國    98    年    8     月    25    日
              民事第三庭    審判長法  官  陳照德
                                  法  官  朱樑
                                  法  官  李平勳
以上正本係照原本作成。
如對本判決上訴，須於收受判決送達後20日內向本院提出上訴書
狀，其未表明上訴理由者，應於提出上訴後20日內向本院提出上
訴理由書（須按他造人數附具繕本）。上訴時應提出委任律師為
訴訟代理人之委任狀。具有民事訴訟法第 466條之1第1項但書或
第 2項之情形為訴訟代理人者，另應附具律師及格證書及釋明委
任人與受任人有該條項所定關係之釋明文書影本。
                                  書記官  江丞晏
中    華    民    國    98    年    8     月    25    日


司法院資訊處製作；財團法人民間司法改革基金會備份。
